【裁判字號】    90,上訴,80
【裁判日期】    900424
【裁判案由】    殺人未遂
【裁判全文】
臺灣高等法院花蓮分院刑事判決                        九十年度上訴字第八號
    上  訴  人  臺灣臺東地方法院檢察署檢察官
    被      告  甲○○
    指定辯護人  蘇建榮
右上訴人因被告殺人未遂案件，不服臺灣臺東地方法院九十年度訴字第二三號中華民
國九十年二月九日第一審判決（起訴案號：臺灣臺東地方法院檢察署八十九年度偵續
字第二五號），提起上訴，本院判決如左：
    主  文
上訴駁回。
    理  由
一、公訴意旨略以：甲○○於民國（下同）八十九年五月二十九日十七時十分許，在
    臺東縣臺東市○○路○段三巷四號前，因會款糾紛與乙○○發生爭執，甲○○並
    與乙○○互相拉扯時倒地受傷，乃心有未甘而返回其在同市○○路○段四八號之
    住處內，取其所有之鋸子及柴刀各一把，返回同路三巷四號前，並基於殺人之故
    意，明知以鋸子砍擊人頭部將有致命之危險，仍以所持之鋸子砍殺乙○○之頭部
    ，乙○○因閃避不及而被擊中頭部，並受有前額裂傷二公分之傷害，乙○○遭砍
    受傷後即逃離現場，始倖免於難。因認被告涉有刑法第二百七十一條第二項之殺
    人未遂罪嫌。
二、按犯罪事實應依證據認定之，無證據不得推定其犯罪事實；又不能證明被告犯罪
    者，應諭知無罪之判決，刑事訴訟法第一百五十四條、第三百零一條第一項分別
    定有明文。又事實之認定，應憑證據，如未能發現相當證據，或證據不足以證明
    ，自不能以推測或擬制之方法，為裁判基礎（最高法院四十年台上字第八六號判
    例參照）。次按被告之自白不得作為有罪判決之唯一證據；仍應調查其他必要之
    證據，以察其是否與事實相符，刑事訴訟法第一百五十六條第二項亦規定甚詳。
    自白係被告之認罪行為，其證據證明力最強，立法猶規定不得作為有罪判決之唯
    一證據；舉重以明輕，與被告利害相反之告訴人之指訴，既係以使被告受刑事追
    訴為目的，尤亦不得作為有罪判決之唯一證據。何況，證據資料在證據法則上尚
    有對被告有利之存疑時，如無法依客觀方法排除此項合理之可疑時，依「罪疑利
    益歸被告原則」，不得以此項證據資料作為有罪判決之依據。復按認定被告有罪
    之事實應憑證據；如未能發現相當之證據，或證據不足以證明，自不能以推測或
    擬制之方法，以為裁判之基礎；且認定事實所憑之證據，其為訴訟上之證明，須
    達於通常一般人均不致有所懷疑，而得確信其為事實之程度者，始得據為有罪之
    認定；倘其證明尚未達到此一程度，而有合理之懷疑存在時，尚難為有罪之認定
    基礎；苟積極證據不足為不利於被告事實之認定時，即應為有利於被告之認定，
    更不必有何有利之證據。又刑法第二百七十一條之殺人罪，以有使人喪失生命之
    故意為其成立要件，意即須有殺人之故意，並著手實施殺人之行為始足當之。故
    殺人與傷害之區別，應以有無殺意為斷，其受傷之多寡，及是否為致命部分，有
    時雖可藉為認定有無殺意之心證，究不能據為絕對標準，業經最高法院著有十八
    年上字第一三０九號判例可資參照。
三、訊據被告甲○○堅詞否認有右揭犯罪事實，辯稱：伊當日酒醉，又因互助會款與
    告訴人乙○○發生爭執，一時氣憤而持鋸子及柴刀想給對方一點教訓，並未喊要
    砍殺告訴人，亦無殺人犯意等語。本件公訴人認被告持鋸子朝告訴人頭部砍殺，
    致告訴人受有頭部前額裂傷二公分之傷害，因認被告涉有殺人未遂罪嫌云云。惟
    查：
  (一)告訴人乙○○於本院及原審係稱：（本案已經調解成立，為何又提再議？）調解
    後被告又去告鄭玉貞、闕廷宇恐嚇，我才會聲請再議；被告那天酒喝的醉醺醺的
    跌倒了，根本就不知道自己在做什麼，鋸子拿來就砍，並沒有說要砍死我的話等
    語，且於原審當庭撤回告訴。而證人趙有山於本院及原審亦結證稱：告訴人上開
    指述屬實；伊在警訊中並沒有說被告要給乙○○死的話，不知道筆錄為何會那樣
    寫，伊未詳細看筆錄內容警察就叫伊簽名，被告砍了一下就停下來，後來就沒又
    再打被害人了等語。故被告係酒後持鋸子，用以教訓告訴人，亦未有口喊要砍殺
    告訴人之語，應堪採信。
  (二)另告訴人僅受有前額裂傷二公分之輕傷，此有診斷證明書一紙在卷可稽，足證被
    告下手不重。且案發當時，被告僅揮砍告訴人一下後，即停止動作，堪認被告僅
    係教訓對方，蓋被告苟欲致人於死，對手無寸鐵之告訴人，必持續加以攻擊，直
    至對方氣絕身亡方罷休，益徵被告應無殺人之犯意。
  (三)綜上所述，審酌被告行為動機、被害人所受傷勢與被告下手時所存在之客觀事實
    等，既均不足以認定被告係以殺人之犯意而為上開行為。揆諸首開說明，自難遽
    以殺人未遂之罪責相繩，是被告所辯伊係以傷害之意思而為上開行為，其目的僅
    在教訓被害人而已一節，應堪採信。核被告所為應係觸犯刑法第二百七十七條第
    一項之普通傷害罪，公訴意旨認被告上開所為係犯同法第二百七十一條第二項、
    第一項之殺人未遂罪，尚有未洽。
四、按告訴乃論之罪，告訴人於第一審辯論終前得撤回其告訴，又告訴經撤回者，應
    諭知不受理之判決，刑事訴訟法第二百三十八條第一項、第三百零三條第三款定
    有明文。本件告訴人告訴被告所犯事實，係刑法第二百七十七條第一項之罪，已
    如前述，依同法第二百八十七條前段規定，須告訴乃論；茲業據告訴人於原審撤
    回其告訴，有撤回告訴狀一紙附於原審卷可稽。原審因依上開之規定諭知不受理
    之判決，經核洵無不合。檢察官上訴意旨指摘原判決認事用法有違誤云云；惟查
    ，檢察官所舉之證人鄭琴芳、郭秀蓮、呂鴛鴦警訊之證詞，固能證明被告有持鋸
    子及柴刀並使乙○○受傷之事實，然並無法証明被告究是基於傷害或殺人之犯意
    為上開行為；而證人趙有山前揭證言，亦無法證明被告確係基於殺人犯意為本件
    行為。是原審基於罪疑惟輕法則為此認定，難謂有誤；檢察官之上訴，核無理由
    ，爰不經言詞辯論，予以駁回。
據上論斷，應依刑事訴訟法第三百六十八條、第二百七十二條，判決如主文。
中      華      民      國      九十      年      四    月    二十四    日
                                    審判長法官  吳鴻章
                                          法官  張健河
                                          法官  林德盛
右正本證明與原本無異。
檢察官如不服本判決，應於送達後十日內，向本院提出上訴狀。其未敘述理由者，並
應於提出上訴狀後十日內向本院補提理由狀 (須附繕本)。
                                        書記官  盧夷狄
中      華      民      國      九十      年      四    月    二十四    日


司法院資訊處製作；財團法人民間司法改革基金會備份。
